臺灣臺東地方法院民事判決　九十二年度訴字第四○號
　　原　　　告　甲○○
　　被　　　告　蔡景和即長虹小客車租賃行
　　訴訟代理人　王丕衍律師
右當事人間損害賠償事件，本院於民國九十三年一月十四日言詞辯論終結，判決如下
：
    主      文
被告應給付原告新臺幣陸拾萬元，及自民國九十二年三月二十一日起至清償日止，按
週年利率百分之五計算之利息。
原告其餘之訴駁回。
訴訟費用由被告負擔二分之一，餘由原告負擔。
本判決原告勝訴部分，於原告以新臺幣貳拾萬元為被告供擔保後，得假執行。但被告
於假執行程序實施前以新臺幣陸拾萬元為原告預供擔保，得免為假執行。
原告其餘假執行之聲請駁回。
    事實及理由
壹、按訴狀送達後，原告不得將原訴變更或追加他訴，但擴張或減縮應受判決事項之
    聲明者，不在此限；被告於訴之變更或追加無異議而為本案之言詞辯論者，視為
    同意變更或追加，民事訴訟法第二百五十五條第一項第二款、同條第二項定有明
    文。查原告於起訴時，係依民法第一百八十四條侵權行為之規定，請求被告給付
    原告新台幣一百二十萬元，及自八十九年十一月二十四日起迄清償日止，按年息
    百分之五計算之利息，嗣改依民法第二百二十七條因債務不履行請求損害賠償之
    規定請求被告給付原告新台幣一百二十萬元，利息部分並減縮為自九十二年三月
    二十一日起，迄清償日止，按年息百分之五計算之利息，被告既未異議而為本案
    之言詞辯論，衡諸前揭說明，原告前揭訴之變更及減縮應受判決事項之聲明，與
    法相符，應予准許，合先敘明。
貳、原告主張：伊於八十八年四月十八日駕駛向被告承租之車號ＪＪ－一三七七號自
    用小客車，行經桃園縣中壢市○○路○段四０六號前發生車禍，致車上乘客牙憲
    國傷重不治死亡，因被告竟未就前開小客車投保強制汽車責任險，致牙憲國之家
    屬林麗香請領強制汽車責任險補償金一百二十萬元後，由第三人「財團法人汽車
    交通事故特別補償基金」依據強制汽車責任保險法第三十九條第二項之規定，向
    原告請求此一補償金，此業據鈞院於九十一年十一月二十七日以八十九年度訴字
    第一八七號判決原告應給付此一金額確定在案，按被告經營小客車租賃行，所出
    租之汽車自應按規定投保強制汽車責任險，以減少開車人之賠償責任，若其交付
    承租人係未投保之汽車，顯係不完全給付，而原告應給付一百二十萬元之債務，
    乃因被告不完全給付之損害，爰依民法第二百二十七條之法律關係請求被告賠償
    等語。並聲明：（一）被告應給付原告新台幣一百二十萬元，及自九十二年三月
    二十一日起迄清償日止，按年息百分之五計算之利息；（二）願供擔保，請准宣
    告假執行。
參、被告則以：本件原告發生汽車事故，係因駕車超速所致，此有臺灣桃園地方法院
    八十八年度交易字第四二九號刑事判決書可證，換言之，發生交通事故並非汽車
    機械故障所致，更與汽車有無投保強制責任險無關，所以，原告發生交通事故，
    不能歸責於被告等語資為抗辯。並聲明：（一）原告之訴及假執行之聲請均駁回
    ；（二）如受不利判決，願供擔保請准免為假執行之宣告。
肆、得心證之理由：
（一）查原告駕駛向被告承租之車號ＪＪ－一三七七號自用小客車，於八十八年四月
      十八日十一時許，行經桃園縣中壢市○○路○段四０六號前，因車速過快，撞
      及路旁電線桿，致車上乘客牙憲國傷重不治死亡，因系爭小客車未投保強制汽
      車責任險，故由財團法人汽車交通事故特別補償基金給付牙憲國之家屬林麗香
      補償金一百二十萬元後，依據強制汽車責任保險法第三十九條第二項之規定，
      向原告請求此一補償金，並經本院於九十一年十一月二十七日以八十九年度訴
      字第一八七號判決原告應給付此一金額確定在案等情，有臺灣桃園地方法院刑
      事判決、臺灣桃園地方法院檢察署相驗屍體證明書、汽車交通事故特別補償金
      受害人補償理算書、補償申請書在卷可稽，並經本院依職權調閱本院八十九年
      度訴字第一八七號民事卷查核無訛，且為兩造所不爭，自屬真實。
（二）按因不完全給付而生前項以外損害者（超過履行利益之損害），債權人並得請
      求賠償，民法第二百二十七條第二項定有明文。所謂不完全給付係指債務人提
      出給付不合債之本旨或債務人違反債之關係上之附隨義務。而附隨義務係指主
      給付義務外，債之關係發展過程中，依具體情況所產生之照顧、通知、保護、
      協力及保守秘密等義務，諸如僱主應為受僱人加入勞工保險（照顧義務）；房
      屋出租人應協力使承租人取得建築執照，以從事必要的修繕（協力義務）；醫
      生不得洩漏就醫者之隱私（保密義務）等。又依強制汽車責任保險法第一條之
      立法意旨，固為保障交通事故受害人而制定，然既為責任保險，則被保險人可
      透過分散風險之方式，於負損害賠償責任時，減輕其財產上之負擔，對被保險
      人而言，亦有保護其財產之作用。本件兩造租賃汽車契約，被告交付汽車供承
      租人使用固為主要義務，惟倘未投保強制汽車責任險，承租人將因開車有過失
      致負損害賠償責任時，其財產將受有不利益，被告自屬附隨義務之違反（違反
      保護義務），況且，未投保強制汽車責任險之汽車，公路主管機關得扣留車輛
      牌照至其依規定投保後發還，又牌照吊扣期間係禁止行駛，強制汽車責任保險
      法第四十四條第一項第一款、道路交通處罰條例第十二條第一項第六款分別定
      有明文。此將使債權人所受之給付利益無法獲得最大可能的滿足。本件被告就
      出租之汽車未依法投保強制汽車責任險，揆諸前開說明，應屬不完全給付無訛
      。是被告以出租汽車並無機械故障，據以否認有不完全給付情事云云，洵不足
      採。
（三）次按汽車所有人應依本法規定投保本保險，強制汽車責任保險法第四條定有明
      文。查被告職業為經營小客車租賃行，為被告所不爭，斷無不知應為投保之理
      ，其疏未投保，是有過失至為明確，又因其未投保致特別補償基金得向原告求
      償一百二十萬元，兩者亦有相當因果關係，是被告辯稱原告所受損害不可歸責
      於被告云云，要不足採。
（四）惟按損害之發生或擴大，被害人與有過失者，法院得減輕賠償金額或免除之，
      民法第二百十七條第一項定有明文。經查，本件係因原告違規超速駕駛，撞及
      路旁電線桿，致車上乘客牙憲國傷重不治死亡，經汽車事故特別補償基金給付
      一百二十萬元於牙憲國之家屬後，依法向原告求償，方負有一百二十萬元之損
      失，已如上述，倘原告未違規超速駕駛，尚不致發生損害，是原告就損害之發
      生自屬與有過失。本院審酌原告之違規超速駕駛與被告未依規定投保強制汽車
      責險，同為損害發生之原因，兩造均須負百分之五十之過失責任，據此計算，
      原告得請求被告賠償之金額為六十萬元（一百二十萬乘以百分之五十）。
（五）從而，原告依民法第二百二十七條第二項債務不履行之法律關係，請求被告給
      付原告六十萬元及自起訴狀繕本送達被告翌日即九十二年三月二十一日起至清
      償日止，按週年利率百分之五計算之利息，為有理由，應予准許，逾此部份之
      請求，即屬無據，應予駁回。
伍、本件事證已臻明確，兩造其餘攻擊、防禦方法及所提證據，經審酌後，均與判決
    結果無影響，爰不逐一論列，併此敘明。
陸、原告勝訴部分，兩造分別陳明願供擔保請准宣告假執行或免為假執行，核無不合
    ，爰分別酌定相當之擔保金額，予以准許。至原告敗訴部分，其假執行之聲請即
    失所附麗，應予駁回。
陸、據上論結，原告之訴為一部有理由、一部無理由，依民事訴訟法第七十九條但書
    、第三百九十條第二項、第三百九十二條，判決如主文。
中　　　華　　　民　　　國　　九十三　　年　　　一　　　月　　二十八　 日
                                    臺灣臺東地方法院民事庭
~B法　　　官　廖建彥
右為正本係照原本作成
如對本判決上訴須於判決送達後廿日內向本院提出上訴狀
中　　　華　　　民　　　國　　九十三　　年　　　一　　　月　　 三十　　 日
~B法院書記官　蔡辛源
